【裁判字號】    89,上易,4727
【裁判日期】    900119
【裁判案由】    竊佔
【裁判全文】
臺灣高等法院刑事判決                          八十九年度上易字第四七二七號
    上  訴  人  臺灣臺北地方法院檢察署檢察官
    被      告  甲○○○
右上訴人因被告竊佔案件，不服臺灣台北地方法院八十九年度易字第二一二四號，中
華民國八十九年十一月二十二日第一審判決（起訴案號：臺灣台北地方法院檢察署八
十九年度偵字第一六三三三號）提起上訴，本院判決如左：
    主  文
上訴駁回。
    理  由
一、公訴意旨略以：被告甲○○○（公訴人及原審均誤載為鄭楊桂姝）意圖為自己不
    法之利益，自民國八十六年間起，竊佔台北市○○區○○街七十五巷十五號前之
    道路（公訴意旨並未敘明被告竊佔道路之地號、面積及確切位置），經警多次取
    締舉發，仍未改善，嗣於八十九年八月一日上午十一時許，始為警查獲，因認被
    告涉有刑法第三百二十條第二項之竊佔罪嫌。
二、按犯罪事實應依證據認定之，無證據不得推定其犯罪事實，刑事訴訟法第一百五
    十四條定有明文。又認定不利於被告之事實，須依積極證據，茍積極證據不足為
    不利於被告事實之認定時，即應為有利於被告之認定，更不必有何有利之證據；
    且刑事訴訟法上所謂認定犯罪事實之積極證據，係指適合於被告犯罪事實之認定
    之積極證據而言，雖不以直接證據為限，間接證據亦包括在內，然而無論直接或
    間接證據，其為訴訟上之證明，須於通常一般之人均不致有所懷疑，而得確信其
    為真實之程度者，始得據為有罪之認定，倘其證明尚未達到此一程度，而有合理
    之懷疑存在時，自不能以推測或擬制之方法，以為有罪裁判之基礎，最高法院著
    有三十年上字第八一六號、二十九年上字第三一０五號、七十六年台上字第四九
    八六號、四十年台上字第八六號等判例可資參照。次按刑法第三百二十條第二項
    之竊佔罪，以行為人意圖為自己或第三人不法之利益，而竊佔他人之不動產為其
    構成要件；此所謂竊佔，乃指於他人不覺之間，占有而以己力支配他人之不動產
    而言，與竊盜行為係乘他人不知之際，將他人支配下之動產移置於自己支配下之
    情形相較，原無二致。是有關行為人於社會生活中未取得正當權利，即使用他人
    不動產而獲取利益之情形，並非均可逕論以刑法上之竊佔罪，仍應根據行為人使
    用該不動產之方式或其他具體情事，判斷其是否具有排除他人對於不動產之支配
    關係，而事實上管領該不動產之故意，始得以竊佔罪相繩。訊據被告甲○○○堅
    決否認有何竊佔犯行，辯稱：台北市○○街七十五巷十五號係伊之子鄭嘉興名下
    之不動產，伊每日上午九時至下午二時在該處走廊擺水果攤，雖有佔用路邊的水
    溝蓋，但收攤後就將水果及陳列架收進家中，並無竊佔之故意等語。
三、經查，台北市○○街七十五巷十五號建物係被告鄭楊桂姝之子案外人鄭嘉興所有
    ，該排建物均為店面，走廊均由各該建物所有人使用，且案外人鄭嘉興曾同意被
    告在上址走廊擺設水果攤等情，業據證人鄭嘉興於原審證述明確，並有台北市建
    物登記謄本一件附卷可稽，已堪信為真實。次查，本件被告之水果攤擺設之位置
    ，主要均在台北市○○街七十五巷十五號前之走廊，僅部分超越走廊範圍，佔用
    走廊周圍道路邊緣之水溝蓋之事實，有偵查卷附照片十張在卷足憑，亦堪信為真
    正。復查，被告所稱其僅於每日上午九時至下午二時之間，在上開地點擺設水果
    攤，收攤後即將水果及陳列架收入家中等情，核與證人即三愛里攤商自治會管理
    員周江和於原審所結證「（被告每天擺水果之時間？）上午七點多到下午三點多
    」、「（沒有營業時，貨品有沒有收進去？）會收進去」等語大致相符，且與上
    開照片所示，被告僅以少許木質陳列架或厚紙板於前揭地點擺設水果攤，並無架
    設、建築任何永久性、常設性建築物或其他地上物之情形相符，並有上開地點收
    攤後之照片三紙在卷足稽；參之一般攤販於收攤後會將貨物及攤位撤離，乃社會
    生活中之常情，被告所稱僅於營業時段佔用部分道路，收攤後即將攤位撤離等語
    ，自堪採信。綜上所述，本件被告係於每日上午至下午大約七、八小時之時段，
    在其有使用權源之台北市○○街七十五巷十五號前走廊擺設水果攤，而攤位之部
    分佔用道路邊緣之水溝蓋等情，均堪認定。則衡諸被告係於其有正當使用權利之
    建物擺設水果攤，致攤位之部分佔用毗鄰之道路邊緣水溝蓋，且僅於每日特定時
    段使用該部分道路，收攤後即將道路恢復原狀，並未於公有道路設置障礙物，或
    以其他方式排除他人之占有、使用，以確保自己得以永久佔用該部分道路之行為
    ，又亦無於上開道路建築或設置任何建築物或地上物之情事，猶無處分前開道路
    或將之出租他人牟利等，足以彰顯其有事實上管領該部分土地之故意之行為等情
    ，被告主觀上並無排除他人使用上開公有道路，而自行支配該部分道路之故意一
    節，應堪認定。又被告因違規設攤，業經台北市政府警察局仁愛路派出所舉發違
    反道路交通管理條例，有舉發通知單影本十一份，附本院卷可憑，自不得僅以被
    告於每日之特定時段擺設之攤位佔用及上開公有土地，遽認其有竊佔該部分土地
    之故意。則揆諸前揭說明，被告之行為應尚與刑法第三百二十條第二項竊佔罪之
    構成要件有間。此外，復查無其他積極證據足認被告有何竊佔犯行。原審經詳察
    ，以不能證明被告犯罪，而為其無罪之諭知，核無違誤。公訴人上訴仍執前詞，
    指摘原判決不當，非有理由，應予駁回。
據上論斷，應依刑事訴訟法第三百六十八條，判決如主文。
本案經檢察官郭啟東到庭執行職務。
中      華      民      國      九十      年      一      月    十九    日
                              臺灣高等法院刑事第二十一庭
                                  審判長法  官  葉  騰  瑞
                                        法  官  江  國  華
                                        法  官  莊  明  彰
右正本證明與原本無異。
不得上訴。
              書記官  廖  嫣   雯
中      華      民      國      九十      年      一      月    十九    日


司法院資訊處製作；財團法人民間司法改革基金會備份。
